臺灣臺中地方法院民事判決　九十年度訴字第一七四六號
　　原　　　告　丙○○
　　複代理人　　乙○○
　　被　　　告　甲○○
　　　　　　　　癸○○
　　　　　　　　子○○
　　　　　　　　辛○○
　　　　　　　　壬○○
　　　　　　　　丁○○
　　　　　　　　己○○
　　　　　　　　庚○○
　　　　　　　　戊○○
　　　　　　　　丑○○
　　　　　　　　寅○○
右當事人間拆屋還地事件，本院判決如左
　　　　　　　　：
　　主　　　文
被告甲○○應將坐落台中縣烏日鄉○○段第一三一地號土地上，如附圖所示一三一之Ａ部分
，面積四十點一八平方公尺之地上物拆除，並將該土地交還原告。暨給付原告新台幣壹拾萬
零陸仟柒佰壹拾捌元及自民國九十一年二月二十日起至清償日止，按年息百分之五計算利息
。並自民國九十一年一月一日起至交還土地之日止，按年給付原告新台幣貳萬參仟壹佰肆拾
肆元。
被告癸○○、子○○、辛○○、壬○○、丁○○、己○○、庚○○、戊○○、丑○○、寅○○應將坐落於台中縣烏日鄉○○段第一三四地號土地上，如附圖所示一三四之Ｂ部分，面積
四七點七八平方公尺之地上建物拆除，並將土地交還原告。暨給付原告新台幣壹拾貳萬陸仟
玖佰零肆元及自民國九十一年二月二十日起至清償日止，按年息百分之五計算利息。並自民
國九十一年一月一日起至交還土地之日止，按年給付原告新台幣貳萬柒仟伍佰貳拾壹元。
訴訟費用由被告被告甲○○負擔二十分之九、其餘被告連帶負擔二十分之十一。
本判決第一項、第二項於原告分別以新台幣玖萬陸仟肆佰拾貳元、壹拾壹萬肆仟陸佰貳拾
肆元為被告供擔保後，得假執行。
　　事　　　實
甲、原告方面：
　一、聲明：除假執行擔保金額外，如主文所示。
　二、陳述：
　　（一）原告所有坐落台中縣烏日鄉○○段第一三一及一三四地號等土地，詎遭被告所有
　　　　　之地上物無權占用，即被告甲○○所有同地段第一三０地號土地上之所有地上物
　　　　　逾界占有第一三一地號土地，如附圖所示一三一之Ａ部分，面積四十點一八平方
　　　　　公尺。另被告癸○○、子○○、辛○○、壬○○、丁○○、己○○、庚○○、戊○○、丑○○、寅○○所有同地段第一四三號土地上之地上物，即門牌號碼台中
　　　　　縣烏日鄉○○村○○路○段長壽巷九六號之未保存登記房屋逾界占有第一三四地
　　　　　號土地，如附圖所示一三四之Ｂ部分，面積四七點七八（原告民國九十一年一月
　　　　　八日更正聲明狀誤載為四七點七六）平方公尺。從而，原告依民法第七百六十七
　　　　　條之所有物返還請求權，請求被告應將其無權占用原告所有土地上之地上物拆除
　　　　　，並將占有土地交還原告。
　　（二）被告無權占用系爭土地依社會通常之觀念已造成原告無法利用系爭土地之損害，
　　　　　原告自得依民法第一百七十九條規定之不當得利法律關係請求被告給付相當租金
　　　　　數額之損害金。是以被告除應將系爭土地上之地上物拆除外，並應返還自起訴日
　　　　　起回溯五年（本件原告主張自九十年十二月三十一日回溯五年），及依土地法第
　　　　　九十七條、一百零五條規定計算相當於租金之損害，即自九十一年一月一日起至
　　　　　交還土地之日止，按年給付依系爭土地公告地價現值年息百分之八計算之損害金
　　　　　。
　　（三）被告甲○○無權占用原告土地造成原告受有相當於租金之損害，被告甲○○因而
　　　　　獲有不當得利。系爭之土地近五年來之公告現值及不當得利如後：
　　　　　１自八十六年一月一日起至八十六年六月三十日止，每平方公尺新台幣（下同）
　　　　　五千元，其損害金為5000×40.18×8%×6/12＝8036元。２自八十六年七月一日
　　　　　起至八十七年六月三十日止，每平方公尺五千五百元，故其損害金為5500×40.1
　　　　　8×8%＝17679.2元。３自八十七年七月一日起至八十八年六月三十日止，每平方
　　　　　公尺七千二百元，其損害金為7200×40.18 ×8%＝23143.68元。４自八十八年七
　　　　　月一日起至八十九年六月三十日止，每平方公尺七千二百元，其損害金為7200×
　　　　　40.18×8%＝23143.68元。５自八十九年七月一日起至九十年六月三十日止，每
　　　　　平方公尺七千二百元，其損害金為7200×40.1 8×8%＝23143.68元。６自九十年
　　　　　七月一日起至九十年十二月三十一日止，每平方公尺七千二百元，其損害金為72
　　　　　00×40.18×8%×6/12＝11571. 84元，合計為一十萬六千七百十八元。
 　 （四）被告癸○○、子○○、辛○○、壬○○、丁○○、己○○、庚○○、戊○○、丑
　　　　　○○、寅○○無權占用原告土地造成原告受有相當於租金之損害，而獲得不當利
　　　　　益。而系爭之土地近五年來之公告現值及不當得利如後：１自八十六年一月一日
　　　　　起至八十六年六月三十日止，每平方公尺五千元，故其損害金為5000×47.78（
　　　　　原告九十一年一月八日更正聲明狀誤載47.76）×8%×6/12＝9556元。２自八十
　　　　　六年七月一日起至八十七年六月三十日止，每平方公尺五千五百元，其損害金為
　　　　　5500×47.78×8%＝21023.2元。
　　　　　３自八十七年七月一日起至八十八年六月三十日止，每平方公尺七千二百元，故
　　　　　其損害金為7200×47.78×8%＝27521.28元。４自八十八年七月一日起至八十九
　　　　　年六月三十日止，每平方公尺七千二百元，其損害金為7200×47.78×8%＝27521
　　　　　.28元。５自八十九年七月一日起至九十年六月三十日止，每平方公尺七千二百
　　　　　元，其損害金為7200×47.78×8%＝27521.28元。６自九十年七月一日起至九十
　　　　　年十二月三十一日止，每平方公尺七千二百元，其損害金為7200×47.78×8%×6
　　　　　/12＝13760.4元，合計十二萬六千八百五十一元。
　三、證據：提出被告占用土地示意圖一件、土地登記謄本四件、地價謄本二件及複丈成果
　　　圖影本一件為證。
乙、被告癸○○、子○○方面：
　一、聲明：駁回原告之訴。
　二、陳述：門牌號碼台中縣烏日鄉○○村○○路○段長壽巷九六號之未保存登記房屋係本
　　　件楊姓被告祖先共有，迄今均未分割，除了被告戊○○、己○○、庚○○外，均住在
　　　上開房屋內。
丙、被告甲○○、辛○○、壬○○、丁○○、丑○○均未於最後言詞辯論期日到場，惟據其
　　以前到場所為之聲明、陳述如左：
　一、聲明：駁回原告之訴。
　二、陳述：被告所有之地上物是否占有原告之土地，其等不太清楚，倘地上物確占有原告
　　　所有土地時，則願意拆除還地。
丁、被告戊○○、己○○、庚○○、寅○○均未於言詞辯論期日到場，亦未提出準備書狀作
　　何聲明或陳述。
戊、本院依職權勘驗現場，並囑託台中縣大里地政事務所派員會同測量系爭地上物位置、面
　　積，製有勘驗筆錄及複丈成果圖附卷。
　　理　　　由
一、本件被告戊○○、己○○、庚○○、寅○○均未於言詞辯論期日到場；及被告甲○○、
　　辛○○、壬○○、丁○○、丑○○均未於最後言詞辯論期日到場，經核均無民事訴訟法
　　第三百八十六條各款所列情形，爰依原告之聲請，由其一造辯論而為判決。
二、按訴狀送達後而有請求之基礎事實同一者或不甚礙被告之防禦及訴訟之終結者，原告得
　　將原訴變更或追加他訴。被告於訴之變更或追加無異議，而為本案之言詞辯論者，視為
　　同意變更。民事訴訟法第二百五十五條第一項第二款、第七款及第二項分別定有明文。
　　又當事人、訴訟標的及訴之聲明為訴之三要素，其一有變更、追加情形即屬訴之變更、
　　追加，最高法院二十六年渝上字第三八六號著有判例。經查：原告起訴主張原被告林振
　　三無權占用其所有台中縣烏日鄉○○段第一三一號土地，然實際上無權占用者係甲○○
　　為被告，此有土地登記謄本附卷可稽，是原告撤回對林振三之起訴，追加被告甲○○。
　　再者，原告起訴另主張原被告癸○○、楊漢仁、楊文平、楊文忠之所有門牌號碼台中縣
　　烏日鄉○○村○○路○段長壽巷九六號之房屋無權占有其所有同地段第一三四地號土地
　　，然前揭之房屋係被告癸○○、子○○、辛○○、壬○○、丁○○、己○○、庚○○、
　　戊○○、丑○○、寅○○所共有，是原告就此部分為被告之追加、變更。基上可知，原
　　告所有之系爭第一三一及一三四地號土地，遭被告所有之地上物無權占用，原告依據物
　　上請求權及不當得利請求權，請求被告拆屋還地及返還不當得利，不論是對原起訴之被
　　告或經變更、追加之被告而言，均屬基礎事實同一，其亦不至妨礙被告之防禦及訴訟之
　　終結。況被告甲○○、辛○○、壬○○、丁○○、丑○○於本件言詞辯論時，對訴之變
　　更或追加並無異議。揆諸前揭說明，原告為被告之變更、追加，於法有據，合先敘明。
三、次按所有人對於無權占有或侵奪其所有物者，得請求返還之。對於妨害其所有權者，得
　　請求除去之，民法第七百六十七條定有明文。原告主張被告甲○○所有之地上物占有其
　　所有同地段第一三一地號土地，如附圖所示一三一之Ａ部分，面積四十點一八平方公尺
　　。暨被告癸○○、子○○、辛○○、壬○○、丁○○、己○○、庚○○、戊○○、丑○○、寅○○所有門牌號碼台中縣烏日鄉○○村○○路○段長壽巷九六號之房屋占有其所
　　有第一三四地號土地，如附圖所示一三四之Ｂ部分，面積四七點七八平方公尺等事實，
　　業據原告提出之土地登記謄本為證，經本院履勘現場，並囑託台中縣大里地政事務所派
　　員測量被告所有地上物占用系爭同地段一三一、一三四地號土地之位置、面積，並製有
　　勘驗筆錄及複丈成果圖等件附卷可證，而被告就其上建物為其所有，並未加以爭執，堪
　　信原告上開主張為真正。從而，原告為系爭同地段一三一、一三四地號土地之所有人，
　　而被告無法證明其占有原告所有之土地具有合法權源，是原告爰依物上請求權之法律關
　　係，請求被告拆屋還地，依法有據。
四、末按無法律上原因而受利益，致他人受損害者，應返還其利益，民法第一百七十九條定
　　有明文。城巿地方房屋之租金，以不超過土地及其建築物申報總價年息百分之十為限，
　　租用基地建築房屋均準用之，土地法第九十七條第一項及第一百零五條定有明文。又依
　　不當得利之法則請求返還不當得利，以無法律上之原因而受利益，致他人受有損害為其
　　要件，故其得請求返還之範圍，應以對方所受之利益為度，無權占有他人土地，可能獲
　　得相當於租金之利益為社會通常之觀念，最高法院六十一年台上字第一六九五號著有判
　　例。本件被告無權占有系爭土地，既如前述，依據前開說明，原告請求被告返還相當於
　　租金利益之不當得利，自屬有據。原告據此請求被告給付自八十六年一月一日起算至返
　　還土地為止之不當得利，本院茲審酌如後：
　（一）依據民法第一百二十六條之規定，租金請求權之消滅時效為五年，本件全部被告收
　　　　受起訴狀繕本送達之最後日為九十年十一月十六日，此有送達被告戊○○之證書附
　　　　卷可憑。是原告以九十年十二月三十一日為基準日而回溯五年，即請求被告給付自
　　　　八十六年一月一日起至九十年十二月三十一日止之不當得利，自無不合。
　（二）原告所有系爭土地鄰近台中縣烏日鄉○○路○段，市況尚非繁榮，被告占用系爭土
　　　　地部分大部分係供作圍牆使用，而被告占有原告所有系爭土地之地上物，其建物外
　　　　觀堪稱陳舊，本院審酌系爭土地位置、現狀、鄰地之使用情形及被告地上物之用途
　　　　等一切情狀，依據上揭土地法之規定，認原告得請求相當於不當得利之損害金，應
　　　　按系爭土地公告地價年息百分之八計算為適當。
　（三）被告甲○○無權占用原告土地致原告受有相當於租金之損害，其無法律之原因而受
　　　　利益。被告甲○○所受五年之不當得利計算如後：１自八十六年一月一日起至八十
　　　　六年六月三十日止，每平方公尺五千元，此有地價謄本為憑，其占有如附圖所示一
　　　　三一之Ａ部份，面積四十點一八平方公尺，是損害金為八千零三十六元（5000×40
　　　　.18×8%×6/12＝8036元）。２自八十六年七月一日起至八十七年六月三十日止，
　　　　每平方公尺五千五百元，此有地價謄本為憑，其損害金為一萬七千六百七十九元（
　　　　5500×40.18×8%＝17679.2元，四捨五入）元。３自八十七年七月一日起至八十九
　　　　年十二月三十一日止，每平方公尺七千二百元，此地價謄本為憑，是損害金為（72
　　　　00×40.18×8%×42/12=81003元，四捨五入）。合計為一十萬六千七百十八元。再
　　　　者，被告甲○○每年可得之利益為二萬三千一百四十四元（7200×40.18×8%×=23
　　　　143.6，四捨五入）。從而，原告得請求被告自九十一年一月一日起至交還土地之
　　　　日止，按年給付二萬三千一百四十四元計算之損害金。
　（四）被告癸○○、子○○、辛○○、壬○○、丁○○、己○○、庚○○、戊○○、丑○○、寅○○無權占用原告土地致原告受有相當於租金之損害，其無法律之原因而受
　　　　利益。渠等所受五年之不當得利計算如後：１自八十六年一月一日起至八十六年六
　　　　月三十日止，每平方公尺五千元，其損害金為九千五百五十六元（5000×47.78×8
　　　　%×6/12＝9556元）。２自八十六年七月一日起至八十七年六月三十日止，每平方
　　　　公尺五千五百元，其損害金為二萬一千零二十三元（5500×47.78×8%＝21023.2元
　　　　，四捨五入）。３自八十七年七月一日起至八十九年十二月三十一日止，每平方公
　　　　尺七千二百元，其損害金為九萬六千三百二十五元（7200×47.78×8%×42/12＝96
　　　　324.5元，四捨五入）。合計十二萬六千九百零四元。次者，上開被告每年可得之
　　　　利益為二萬七千五百二十一元（7200×47.78×8%×=27521.3，四捨五入）。原告
　　　　得請求上開被告自九十一年一月一日起至交還土地之日止，按年給付二萬七千五百
　　　　二十一元計算之損害金。
六、綜上所陳，原告依據物上請求權及不當得利之法律關係，請求被告甲○○應將坐落台中
　　縣烏日鄉○○段第一三一地號土地上，如附圖所示一三一之Ａ部分，面積四十點一八平
　　方公尺之地上物拆除，並將該土地交還原告。暨給付原告一十萬零六千七百十八元及自
　　九十一年二月二十日起至清償日止，按年息百分之五計算利息。並自九十一年一月一日
　　起至交還土地之日止，按年給付二萬三千一百四十四。另被告癸○○、子○○、辛○○
　　、壬○○、丁○○、己○○、庚○○、戊○○、丑○○、寅○○應將坐落於台中縣烏日
　　鄉○○段第一三四地號土地上，如附圖所示一三四之Ｂ部分，面積四七點七八平方公尺
　　之地上建物拆除，並將土地交還原告。暨給付原告十二萬六千九百零四元及自九十一年
　　二月二十日起至清償日止，按年息百分之五計算利息。並自九十一年一月一日起至交還
　　土地之日止，按年給付二萬七千五百二十一元，為有理由，應予准許。
七、原告陳明願供擔保，聲請宣告假執行，核無不合，爰酌定相當擔保金額予以准許。
八、據上論結，原告之訴為有理由，依民事訴訟法第三百八十五條第一項前段、第七十八條
　　、第八十五條第一項但書、第八十五條第二項、第三百九十條第二項判決如主文。
中　　　　華　　　　民　　　　國　 九十一　 年　　　三　　　 月　　 十五　　　日
　　　　　　　　　　　　　　　　　　臺灣臺中地方法院民事第四庭
~B法　　　官　林洲富
右為正本係照原本作成
如不服本判決，應於判決送達後二十日內，向本院提出上訴狀。
中　　　　華　　　　民　　　　國　 九十一　 年　　　三　　　 月　　 十五　　　日
~B法院書記官
~FO
附圖：台中縣大里地政事務所九十年八月二十七日複丈成果圖
